【裁判字號】    89,上易,2626
【裁判日期】    900823
【裁判案由】    詐欺
【裁判全文】
臺灣高等法院臺中分院刑事判決                 八十九年度上易字第二六二六號
    上  訴  人  臺灣臺中地方法院檢察署檢察官
    上  訴  人
    即  被  告  乙○○
                己○○
右上訴人等因被告等詐欺案件，不服臺灣臺中地方法院八十八年度易字第七三三號中
華民國八十九年九月十三日第一審判決（起訴案號：臺灣臺中地方法院檢察署八十七
年度偵續字第二三三號），提起上訴，本院判決如左：
    主    文
上訴駁回。
    事    實
一、乙○○（曾因妨害風化罪，經臺灣臺中地方法院以民國「下同」七十五年度易字
    第六五五六號判決判處有期徒刑三月確定，於七十六年四月十七日易科罰金執行
    完畢）與己○○（因違反稅捐稽徵法經臺灣臺中地方法院以八十八年度訴字第二
    三四三號判決處有期徒刑二月，緩刑三年，於八十九年三月二十五日確定）係夫
    妻關係，並共同經營在台中市○○○路七十七號立新教育玩具社（下稱玩具社）
    ，均明知其等自八十五年初起即開始向地下錢莊借錢，迄於民國八十五年七月間
    止，業已積欠地下錢莊及其他債款等債務約達新台幣（下同）一千餘萬元，乙○○與己○○均已顯無支付能力，竟仍隱瞞上情，而共同基於意圖為自己不法所有
    之概括犯意聯絡，由己○○先於八十五年七月十二日，至戊○○位於臺中縣大甲
    市○○鎮○○路二四之二號之住處，向戊○○偽稱其等經營之玩具社因擴大營業
    須客票支應，並保證其所簽發之支票一紙票信良好且將先於戊○○所簽發付款人
    為第一商業銀行大甲分行（下稱大甲分行）、票號ＫＢ─0000000號、面
    額為十五萬八千三百八十元、到期日為八十五年十月三十一日之支票到期日前兌
    現，遂簽發以己○○為發票人、付款人為第一商業銀行臺中分行（下稱臺中分行
    ）、票號ＭＡ─0000000號、面額亦為十五萬八千三百八十元、到期日為
    八十五年十月二十九日之支票一紙及發票日為八十五年七月二十九日、到期日及
    面額均相同之之本票一紙交予戊○○供擔保之方式，致戊○○因誤信乙○○及己○○確係為擴大玩具行之經營，且均仍有清償借款之能力等情，而交付上開大甲
    分行之支票一紙予己○○收執。又乙○○及己○○復承上開同一概括犯意聯絡，
    先後於八十五年八月九日及同年月十二日，在其等所經營位於臺中市○○○路七
    七號之玩具行，隱瞞其無支付能力且已遭退票之事實，復向甲○○偽稱其等為擴
    大營業及大量進貨亟須借貸資金使用，並簽發以己○○為發票人、到期日分別為
    八十五年九月十日及同年月九月十五日、金額分別為二十萬元及二十五萬五千六
    百元、票號分別為ＡＪ0000000號及ＡＪ0000000號、付款人為臺
    灣銀行復興分行（下稱復興分行）之支票二紙保證其等仍有能力清償借款等情之
    方式，致甲○○陷於錯誤，誤信乙○○及己○○仍有支付能力，而先後於同年月
    十日及十二日，在乙○○及己○○上開住處如數貸予乙○○及己○○五十萬元，
    並交付戊○○為發票人、票號分別為ＫＢ0000000號及ＫＢ000000
    0號、到期日分別為八十五年八月十五日及同年月二十五日、金額亦為二十萬元
    及二十五萬五千六百元、付款人為大甲分行之支票二紙予被告己○○收執。嗣於
    戊○○所簽發之上開大甲分行之支票到期日前一日即八十五年十月三十日，乙○○及己○○等二人為免因其等無法兌現上開交予戊○○之支票，屆時戊○○可能
    將使交予其等之該紙支票退票，遂另行起意而共同向戊○○陳稱發票人為丁○○
    、付款人為第三信用合作社南門分社（下稱三信）、帳號四五七九－三號、到期
    日為八十六年一月三十一日、金額十八萬三千元之支票係必能兌現之客票，且可
    作為抵償其等上開支票債務及昔日積欠戊○○之會款債務等情，使戊○○為維持
    自己之票據信用而收取上開支票，（此部分是否另涉偽造有價証券罪嫌，未據公
    訴人起訴，是應由檢察官另行偵辦。）並於八十五年十月三十一日兌現自己所簽
    發交予乙○○及己○○之上開支票後，戊○○於八十六年二月一日提示上開發票
    人為丁○○之支票，卻因拒絕往來而遭退票時，始知受騙；而甲○○則亦於屆期
    提示己○○所交付上開付款人為臺灣銀行復興分行之支票後遭退票，甫知悉受騙
    。
二、案經戊○○、甲○○訴由臺灣臺中地方法院檢察署檢察官偵查起訴。
    理    由
一、訊據被告乙○○、己○○固對於右揭共同經營玩具社，陸續向戊○○、甲○○及
    地下錢莊借款，迄自八十五年七月間止業已積欠債務達上千萬元，於上開時、地
    由己○○簽發支票及本票，再行向戊○○及甲○○借取上開款項及支票，惟其後
    以被告己○○名義所簽發而交予戊○○及甲○○之上開支票、發票人為丁○○之
    上開支票均遭退票，且亦未償付本票票款等事實均供承不諱，惟均矢口否認有何
    共同連續詐欺之犯行，被告乙○○辯稱：因有互助會會員倒會而積欠其等數十萬
    元，且該時其等經營之玩具社尚有存貨達上千萬元無法出清，又迄自八十五年六
    月間止，其等已向地下錢莊借款約達四、五百萬元，是甫事後無力再行支應欠款
    ，然其等借款之金額均係存入帳戶供債權人提示支票兌現之用，是足證其等於向
    戊○○及甲○○借款之初並無詐欺犯意，再者其僅負責公司業務，而財務部分係
    由被告己○○處理，且上開借款均非其出面支借，是其亦無施用詐術之行為而伊
    等向地下錢莊借款時，並不知道是地下錢莊，伊等當時僅借二百萬元，是地下錢
    莊一直利上加利後表示伊等已積欠一千餘萬元，伊並未詐欺取財，僅係單純做生
    意失敗才欠錢等語；被告己○○則辯稱：伊與被告乙○○前即因經營玩具社而分
    別自八十二年、八十三年間起陸續向戊○○及甲○○借款，然其間均有支付戊○○及甲○○利息或部分本金，而其於上開時、地借款時即向戊○○及甲○○告知
    其等因欠款而經濟困難須錢週轉等情事，且向甲○○借款部分，係甲○○自行至
    其住處向其詢及須否借款而主動借予伊等，而戊○○亦係向其付款銀行詢及其票
    信仍屬良好甫支借款項，是其更無施用詐術之行為可言，另玩具社係自八十五年
    八月間甫出現營運問題，而其支票亦於該時才陸續跳票，且係伊等事後盡力挽救
    卻仍無力支應之情形下，其在復興分行之支票帳戶甫於八十五年九月十三日成為
    拒絕往來戶，而使上開交付予戊○○及甲○○之支票退票不獲兌現，然伊等業已
    於八十五年八月間設定位於臺中縣大肚鄉之土地抵押權予戊○○供擔保上開債權
    ，亦見其等確有清償借款之誠意，伊與戊○○自八十一年就有往來，都是有借有
    還，如果沒還中間都有繳利息，目前尚積欠戊○○約四百餘萬元等語。惟查：
１、被告乙○○及己○○業已供承其等於上開時、地向戊○○及甲○○借款時已積欠
    其他債務達上千萬元等情，又被告乙○○及己○○參加案外人孫嘉隆召募之互助
    會，至八十五年七月間亦未再繳交每月五萬元之會款之事實，復有臺灣臺中地方
    法院檢察署八十七年偵字第一六○二○號處分書在卷足參，是已足見被告乙○○
    及己○○於八十五年七月間借用上開款項時，其等經營之玩具社業已營運不善，
    且其等之生活亦已陷入困頓，而顯屬無兌現被告己○○所簽發之支票等支付債務
    之能力至臻明確。雖被告乙○○辯稱：借款該時伊等經營之玩具社尚有存貨達上
    千萬元無法出清，且八十三年十二月起即分別遭案外人王博賢、張平進、謝麗雲
    及蔡銘錫等人倒會三十萬元、三十四萬元、十八萬元及三十萬元等語，惟本件僅
    有被告乙○○所提互助會單及蔡銘錫所簽發面額三十萬元之支票為證，並無其他
    證據足資證明被告乙○○及己○○二人於借款時仍有存貨上千萬元及確因其他債
    務人積欠款項達數十萬元，而乙○○及己○○二人尚有支付能力之事實，從而被
    告乙○○辯稱其等係因事後無法出清存貨，且為他人積欠債務達數百萬元，甫無
    力支應上開債務，而其等借款之初並無詐欺意圖等情，即非可採。
２、又被告乙○○固陳稱其等向戊○○及甲○○借貸上開款項確有為擴大營業之意思
    等情，核與告訴人戊○○於原審調查時指稱：「他均說公司要擴大營業，因他是
    我的上游廠商‧‧‧借他四百多萬元，‧‧八月十一日跳票，十八日他拿回去說
    忘了把錢軋進去。他在八十五年八月拒絕往來，‧‧‧他一再向我謊稱他公司要
    擴大營業，事後才知道他欠了那麼多的債」（詳見原審卷第一宗八十八年九月十
    四日戊○○調查筆錄）及甲○○指稱被告己○○係向其等諉稱欲借款以擴大玩具
    行之營業等情相符（詳見原審審理卷第一宗八十八年五月四日調查筆錄），而甲○○更於同日原審調查時指稱：八十五年八月十日交五十萬元現金，八十五年八
    月十五日借他二張會員之會款，金額四十五萬五千六百元，且並非伊主動打電話
    給被告二人表示有錢要借被告二人，而是被告二人打電話向伊拜託借錢，‧‧借
    錢時交付伊己○○之支票，這些錢已借了將近三年，但都未還等語（詳見原審審
    理卷第一宗八十八年五月四日甲○○調查筆錄），足證被告己○○辯稱其借取上
    開支票及款項時，係向戊○○及甲○○表明因其等對外欠款甚多而經濟困難，故
    亟需資金，其從未陳稱借款係為擴大經營玩具行等情，應無足採，而告訴人戊○○及甲○○二人指稱：因被告己○○未曾告知對外尚有欠款且經濟困難，甚且向
    其等諉稱借貸乃欲擴大玩具社之營業所用，是其等實均不知被告乙○○及己○○
    因對外尚有龐大債務而已無資力清償等語，即非不可採，蓋以被告己○○若未向
    戊○○及甲○○刻意隱瞞其等資力不足，甚且表明玩具社之經營非但無問題，尚
    欲擴大營業之情，並提供自己所簽發之支票及本票取信戊○○及甲○○，致戊○○及甲○○誤以被告經營良善而尚有支付能力，何以戊○○及甲○○於知悉被告
    乙○○及己○○業已負債累累而顯無資力，且已為被告積欠數百萬元債務未償之
    情形下，尚願分別再行出借款項予被告乙○○及己○○。復查，被告乙○○及己○○均自承其等支借上開款項後，均係將上開款項用以清償其等向地下錢莊支借
    之債務等情，並有支票存款分戶明細表等在卷足證，益證被告乙○○及己○○支
    借上開款項時，雖向戊○○及甲○○陳稱欲將上開款項供作擴大經營事業之用，
    然實則用於支應其等向地下錢莊借貸之龐大債務，其等不僅客觀上確有隱瞞上情
    而施用詐術之行為，且主觀上亦有為自己不法所有之意圖無訛，是被告乙○○辯
    稱以其等借款之金額均係存入帳戶供債權人提領，足見其等於向戊○○及甲○○
    借款之初並無詐欺犯意等語，即無足採。另查，被告乙○○與己○○既係因共同
    經營玩具社而須調借上開款項以清償其等共同地下錢莊借貸之債務，而玩具社係
    由被告乙○○負責業務，並將財務方面委交被告己○○管理，則被告乙○○及己○○對於在上開時、地向戊○○及甲○○借款等情，確有犯意之聯絡與行為之分
    擔無疑，被告乙○○辯稱上開借款均非由其出面支借，其並無詐欺犯行等語，顯
    係卸責之詞，委無足採。
３、再按被告己○○既供承稱戊○○借予其款項時，戊○○尚曾自行向銀行詢及其票
    據信用，因其票信尚屬良好戊○○甫同意借款等語，惟本件被告己○○原所簽發
    之該紙支票清償日先於戊○○所簽發之支票清償日，有卷附支票二紙附卷足參，
    足證被告己○○於簽發自己之支票供擔保時，確有對戊○○隱瞞其等資力不足而
    已無力清償票據金額等事實，否則何以被告己○○於確實得以在戊○○之支票兌
    現前支付其自己所簽發之上開支票票款之情形下，不以其上開簽發之該紙支票抵
    償對外之債務，而尚向戊○○支借上開支票使用。再者，被告己○○雖另以其等
    前自八十二年及八十三年間起即陸續向戊○○及甲○○借款，並均有清償利息及
    部分本金，而戊○○及甲○○持有其所簽發之支票數紙中，除於上開時、地交予
    戊○○及甲○○上開付款人為臺中分行及復興分行之支票係事後借款所簽發外，
    餘均係其等陸續向戊○○及甲○○借款後累計而換票者等情置辯，且核與告訴人
    戊○○及甲○○陳稱其等於八十五年七月前確曾借款予被告乙○○及己○○，被
    告乙○○及己○○亦確曾支付部分利息及少數本金等情相符，並有被告己○○提
    出之支票存根、復興分行八十八年十一月二十五日函附之支票三十九紙、復興分
    行八十九年七月十九日函附之退補紀錄與支票存根及復興分行八十八年十月二十
    五日函附之存款往來表附卷足參，應認屬實，惟此僅足證明被告乙○○及己○○
    於八十五年七月間再行向戊○○及甲○○借取上開款項之前確曾向戊○○及甲○○借款，並有清償部分利息及本金並陸續換票等事實，並無足作為其等事後另行
    向戊○○及甲○○借款之際，未施用詐術之有利證據，另因被告乙○○及己○○
    迄至八十五年七月間止尚仍分別積欠戊○○及甲○○借款本金達四百餘萬元及五
    百餘萬元等情，益證被告乙○○及己○○明知其等已無支付能力，卻隱而不宣仍
    續行利用戊○○及甲○○對於其等之信賴而詐取上開款項之犯行。又被告己○○
    雖提出其於八十五年七月間起仍陸續簽發予戊○○及甲○○支票之存根，以證其
    等尚仍陸續支付戊○○及甲○○借款之利息而無詐欺意圖等情，惟被告己○○自
    承上開支票係其等償還昔日向戊○○及甲○○借款之金額而換票者等語，核與告
    訴人戊○○及甲○○陳述情節相符，且被告己○○因換票所簽發付款人為復興分
    行之該支票數紙，復均因被告己○○上開帳戶已於八十五年九月十三日列為拒絕
    往來戶，亦陸續遭退票而不獲兌現一節，亦有臺灣銀行復興分行八十六年七月二
    十五日函附之支票存款戶往來紀錄分戶登錄卡附卷可稽，此情僅足認係被告於八
    十五年七月前所為借款而簽發之支票到期日前換票簽發者，顯無從認定被告乙○○及己○○事後借款該時確有誠意清償票款之有利證據。末查，被告己○○雖另
    辯稱其等業於八十五年八月間設定土地抵押權予戊○○，足證其等並無詐欺意圖
    等情，並有切結書、土地登記簿及他項權利證明書在卷可憑，然告訴人戊○○既
    指稱因被告乙○○及己○○積欠其債務達數百萬元，其遂要求被告乙○○及己○○設定上開房屋及土地抵押權供其昔日債權之擔保，然因被告前已設定上開抵押
    權予他人，並刻意於八十五年九月三日第一順位抵押權債務清償期屆至後不為清
    償，而於同年九月十三日甫為其設定第二順位抵押權，是其亦僅獲償三十餘萬元
    之債權等情在卷，且有切結書、他項權利證明書、抵押權設定契約書、土地登記
    簿及民事執行處強制執行分配表附卷可證，足見被告乙○○及己○○於設定上開
    抵押權予己○○時，如被告乙○○於偵查中所陳係出於己○○之要求而迫於無奈
    所致，亦即其等事後亦無償付積欠戊○○債務之誠意等情，堪以認定，從而尚無
    足以被告己○○及乙○○事後設定抵押債權予戊○○等情，認定其等於上開借款
    之初並無詐欺之犯意。綜上所述，被告己○○上開所辯，顯係卸責之詞，無足採
    信。本件被告乙○○及己○○右揭犯行，除據告訴人戊○○及甲○○分別指述詳
    實外，復有上開支票及退票理由單在卷可稽，本件事證已臻明確，被告乙○○及
    己○○右揭犯行，均堪認定。
二、核被告乙○○及己○○所為，均係犯刑法第三百三十九條第一項之詐欺取財罪。
    被告二人就上開犯行間，有犯意聯絡及行為分擔，均應為共同正犯。又其等先後
    三次向戊○○及甲○○詐取上開支票及現金之行為，時間緊接，觸犯構成要件相
    同之罪，顯係基於概括之犯意為之，為連續犯，應依刑法第五十六條之規定以一
    罪論，並加重其刑。被告係先後三次分別向戊○○及甲○○詐取財物，公訴人誤
    認為係二次，容有未洽，附此敘明。原審判決適用刑事訴訟法第二百九十九條第
    一項前段，刑法第二十八條、第五十六條、第三百三十九條第一項，罰金罰鍰提
    高標準條例第一條前段之規定，並分別審酌被告乙○○及己○○犯罪之動機及目
    的係為清償其等向地下錢莊支借之債款，其等利用戊○○及甲○○對於其等之信
    賴而犯罪，其後所償還之債款甚微，所詐取之款項達上百萬元、其等犯罪所生危
    害匪淺，犯罪後仍試圖矯飾犯行之態度，顯見其等均尚無悔悟之心等一切情狀，
    各量處有期徒刑捌月，核其認事用法並無不當，量刑亦稱妥適，應予維持。被告
    乙○○上訴主張係生意失敗致無法還款是債務關係否認詐欺取財犯行指摘原審判
    決不當以及己○○上訴主張本件單純純借錢，且有房屋供抵押，否認有詐欺取財
    犯行指摘原審判決不當，如前所述，均無理由，應予駁回。又檢察官據告訴人甲○○及戊○○之請求上訴以：「被告乙○○及己○○二人所詐取之款項達上百萬
    元，原審僅判決被告二人有期徒刑八月，量刑顯屬過輕」，指摘原審判決不當，
    經查被告乙○○及己○○二人事後卻已有以房屋抵押予告訴人戊○○，且於本院
    審理中分別返還戊○○及甲○○一萬元，原審判決業已斟酌上開各節為妥適之量
    刑，並無何不當之處，檢察官據告訴人甲○○及戊○○之請求上訴以原審僅判決
    被告二人有期徒刑八月，量刑顯屬過輕，即非有理由，應予駁回。
三、另移送併案意旨（八十九年度偵字第一八一○九號）略以：被告乙○○基於意圖
    為自己不法所有之犯意，以及偽造有價證券、行使偽造有價證券之概括犯意，於
    八十五年八月、九月間遊說案外人丁○○加入其所經營之立新玩具有限公司，並
    要求丁○○請領支票以便供其借票以利業務使用，而於八十五年九月十八日帶丁○○前往台中市第三信用合作社（下稱三信）開設支票帳戶，其後竟趁丁○○於
    同年月二十一日因案入獄之際，持丁○○開戶所使用，暫交其保管之印章一枚，
    於同年月二十五日至三信領取上開支票簿一本，並據為己有，其後為供行使之用
    ，復將上開丁○○之印章蓋用於票號分別為第ＩＡ0000000號、第ＩＡ0
    000000號支票之發票人欄內，並自行填載面額分別為二萬元、二萬三千二
    百五十元，發票日分別為八十五年十二月三十一日、八十六年一月二十九日之支
    票二紙上，而連續偽造上開支票之有價證券，並繼之先後於不詳時、地持向廖修
    養及永久隆塑膠股份有限公司行使，被告乙○○復承上開同一偽造有價證券及行
    使偽造有價證券之概括犯意，而與被告己○○共同基於犯意之聯絡，由被告己○○簽發發票人為丁○○、付款人為三信、帳號四五七九－三號、到期日為八十六
    年一月三十一日、金額十八萬三千元之支票，而偽造上開有價證券，其後復共同
    持向戊○○保證係屬必能兌現之客票，且可作為抵償其等前向戊○○借款之支票
    債務及昔日積欠戊○○之會款債務等情以為行使，致戊○○為維持其個人之票據
    信用而收取上開偽造之支票，並於八十五年十月三十一日兌現自己所簽發而交予
    乙○○及己○○之支票。因認被告乙○○另涉有刑法第三百三十五條第一項之侵
    占罪嫌及同法第二百零一條第一項共同連續偽造有價證券罪嫌；而被告己○○亦
    涉刑法第二百零一條第一項共同偽造有價證券罪嫌等情。惟查：被告乙○○及己○○既均陳稱其等係另於八十五年十月三十日，被告戊○○先前所簽發之該紙支
    票將屆期之際，因擔心上開支票若不獲兌現，戊○○之票據信用將受影響，甫事
    後起意與戊○○另行約定，而簽發該紙發票人為丁○○之支票以抵償包含先前之
    該紙票款以及其等前所積欠戊○○之會款金額等語，且核與告訴人戊○○指述情
    節相符，且被告乙○○、己○○夫婦二人簽發上開丁○○名義之支票予楊鴻傑部
    分亦經本院以八十七年度上易字第一○五六號判決認定乙○○、己○○均無罪確
    定，有臺灣臺中地方法院檢察署八十六年度偵字第二二七三號起訴書及臺灣高等
    法院被告全國前案紀錄表一份在卷可稽。是被告己○○另行簽發上開丁○○之支
    票予戊○○以為行使等情，既非被告乙○○及己○○於上開時、地向戊○○借款
    之初所能預見，而係另行起意，又未據公訴人起訴，自與上開公訴人已起訴經本
    院論罪科刑部分之事實，無方法、結果之牽連關係，而非起訴效力所及，是本院
    自無從加以審酌；至上開移送併案意旨關於被告乙○○另涉侵占罪嫌及偽造有價
    證券罪嫌等部分，亦與上開公訴人已起訴部分之詐欺取財事實，無方法、結果之
    牽連犯關係，顯非本院所得併予審理，應將上開移送併案審理部分，退由檢察官
    另行偵辦，附此敘明。
據上論斷，應依刑事訴訟法第三百六十八條規定，判決如主文。
本案經檢察官丙○○到庭執行職務。
中     華     民     國      九十      年     八    月        二十三   日
                             臺灣高等法院臺中分院刑事第三庭
                                   審判長法  官  方  艤  駐
                                         法  官  劉  連  星
                                         法  官  胡  忠  文
右正本證明與原本無異。
不得上訴
                                         書記官  粘  銘  環
中      華      民      國    九十      年      八      月   二十四   日
附錄條文：
刑法第三百三十九條第一項
意圖為自己或第三人不法之所有，以詐術使人將本人或第三人之物交付者，處五年
以下有期徒刑、拘役或科或併科一千元以下罰金。
                                                                     Ｋ


司法院資訊處製作；財團法人民間司法改革基金會備份。
